【裁判字號】    91,訴,14
【裁判日期】    920425
【裁判案由】    貪污治罪
【裁判全文】
臺灣臺東地方法院刑事判決                            九十一年度訴字第一四號
    公  訴  人  臺灣境東地方法院檢察署檢察官
    被      告  丁○○
    選任辯護人  邱聰安律師
右列被告因違反貪污治罪條例案件，經檢察官提起公訴 (九十年度偵字第一二六二號
)，本院判決如左：
    主  文
丁○○依據法令從事公務之人員，利用職務上之機會，詐取財物，處有期徒刑肆年。
褫奪公權貳年。
    事  實
一、丁○○於民國八十九年間，為交通部公路總局第三區養護工程處臺東工務段（下
    ：臺東工務段）之助理工務員（起訴書誤載為工務員），係依法令從事公務之人
    員。丁○○明知其於八十九年五月二十二日至同年月二十七日間，並未依其於同
    年月十七日所提出申請之臺灣省公路局第三區工程處員工出差請示單，前往位於
    雲林縣褒忠鄉有材村一之二十一號之長城鋼構橋樑股份有限公司駐廠，監造臺九
    線四一○Ｋ＋七六○－四一一Ｋ＋五○○間鋼橋新建工程，而係前往大陸地區探
    訪親友及旅遊，竟於同年五月底某日，交通部公路總局第三區養護工程處人事部
    門，將前開出差請示單交與出差人員，要求出差人員依其實際出差情形，製作出
    差旅費報告表時，竟意圖為自己不法之所有，竟利用此職務上之機會，填載其有
    於同年五月二十二日至二十七日，前往上開地點駐廠監造之不實出差旅費報告表
    ，進而申報新台幣（下同）八千一百六十四元之出差旅費，使交通部公路總局第
    三區養護工程處不疑有他而陷於錯誤，並於同年六有底時核發八千一百六十四元
    之差旅費予丁○○，嗣於九十年四月二十七日法務部調查局臺東縣調查站寄發通
    知予丁○○到案說明後，丁○○方於同年四月三十日及五月四日以郵政匯票方式
    繳回上開款項。
二、案經法務部調查局臺東縣調查站移送臺灣臺東地方法院檢察署檢察官偵查起訴。
    理由
一、訊據被告丁○○矢口否認有何利用職務上機會，詐取財物之犯行，辯稱：(1)伊係
    於八十九年五月十九日下班後臨時接獲大陸親友通知三叔父病危，要求伊盡速返
    回大陸，遂要求妻子代為請假，惟伊妻子疏未辦妥請假、(2)伊出差請示單及出差
    旅費報告表係同時填妥並用印後交予上級單位，並非事後方填寫出差旅費報告表
    及用印、(3)伊於八十九年五月份共出差五次，人事部門係於同年六月底、七月初
    時將出差旅費清冊一併交予伊簽名，因出差旅費清冊上並無出差詳細明細，伊一
    時不察方誤領云云。經查：
（一）被告於八十九年間係臺東工務段之助理工務員，於八十九年五月十七日提出出
      差請示單，申請其將於八十九年五月二十二日至二十七日至位於雲林縣褒忠鄉
      有材村一之二十一號之長城鋼構橋樑股份有限公司駐廠，監造臺九線四一○Ｋ
      ＋七六○－四一一Ｋ＋五○○間鋼橋新建工程，惟於該段期間，並未實際前往
      駐廠監造，亦未銷假，而係前往大陸地區探訪親友，並領取該段時間之出差旅
      費合計八千一百六十四元，並於同年四月三十日及五月四日將上開款項以郵政
      匯票方式返冰予臺東工務段等情，業據被告供承在卷，並有出入境紀錄、被告
      護照、臺胞證之影本各一紙及簽到簿、出差請示單、出差旅費清冊各一份及郵
      政匯票影本二紙在卷足憑。
（二）被告明知其將以公差為由，於八十九年五月二十二日至二十七日，前位於雲林
      縣褒忠鄉有材村一之二十一號之長城鋼構橋樑股份有限公司駐廠，監造臺九線
      四一○Ｋ＋七六○－四一一Ｋ＋五○○間鋼橋新建工程，竟利用該段時間，安
      排前往大陸地區旅遊及探訪親友乙節：
    (1)訊之證人即臺東工務段段長顏進益於本院調查時證稱：「雲林的工作是用輪流
      的，讓大家有見習的機會，臺東工務段鋼構工程很少，所以這個機會是讓同仁
      去輪流見習的」等語可知，臺東工務段之人員，係輪流前往雲林縣褒忠鄉有材
      村一之二十一號之長城鋼構橋樑股份有限公司駐廠，監造臺九線四一○Ｋ＋七
      六○－四一一Ｋ＋五○○間鋼橋新建工程並見習相關技術，是究於何時該由何
      人前往雲林駐廠監造應係有固定之次序。證人顏進益於本院調查時亦證稱：「
      本件大概是要去前一個禮拜通知被告前往雲林駐廠監造」等語明確，參酌本件
      被告之出差請示單係於五月十七日填寫，已如前述，足證被告至遲應於五月中
      旬即已知悉其於五月二十二日至二十七日將可依公差為由前往雲林。證人顏進
      益嗣後雖又改稱：「本件主管核章是五月十七號下午六點，至少是在五月十七
      日前就通知他了」等語，惟由前揭所述，前往雲林駐廠監造既係由臺東工務段
      之同仁輪流前往，自有一定之輪次，且此亦非臨時變動或突有事故等情狀，依
      常情判斷，自當會於一定之期間前即行通知被告，是證人顏進益後改稱：至少
      是在五月十七日前通知被告乙節，顯係迴護之詞，不足採信。
    (2)而被告於五月中旬知悉其應於五月二十二日至二十七日前往上開地點駐廠監造
      ，即開始準備前往大陸之相關事宜等情，此由被告原已申請五月二十日補休假
      ，而臺灣同胞通行證亦係於同年五月十三日辦理入境許可簽證，有該通行證影
      本附卷足憑，而就前往大陸地區預訂機位一事，被告係於五月十日預訂於同年
      五月二十日上午九時三十五分，由高雄出發前往澳門之機位，甚而於五月十七
      日向臺東工務段提出出差請示單，竟又於該日同時加訂同月二十九日中午十二
      時五十分，由澳門返回高雄之機位，後又於同月十九日將上開原訂同月二十九
      日由澳門返高雄之機位更改為同月二十七日中午十二時五十分乙節，有復興航
      空運輸股份有限公司，於九十一年十月一日以行銷字第九一－○二九號函一紙
      在卷足憑。綜上，足證被告於五月中旬知悉其將於同月二十二日至二十七日前
      往雲林駐廠監造後，即計劃利用該段時間前往大陸地區旅遊及探訪親友。
    (3)被告雖辯稱伊係於八十八年底與大陸親友取得聯絡，於八十九年四月間知悉其
      三叔患有重病，隨即委託翼力旅行社代訂於五月下旬起每週六出發前往大陸之
      班機，若未前往即取消，伊係於五月十九日下班時，突接獲大陸親友來電告知
      三叔病逝，急欲前往大陸，囑其妻子代為銷假，但因妻子撥打臺東工務段無法
      接通，故未銷假云云。惟被告辯稱其因三叔於四月病危及五月病逝乙節，除
      提出無證據能力之書信二紙外，並無其他積極證據可資證明其所述為真實。
      縱認被告前揭辯稱於八十九年四月底知悉其三叔病危一事屬實，則其三叔詳細
      情況究竟為何，被告毫無所知，竟即可預計係於五月下旬即將返回大陸奔葬？
      豈實與常情有違。再者，依前揭復興航空有限公司之函文可知，除曾於五月十
      日預訂五月二十日前往大陸之機位外，並無被告所稱預訂五月下旬前往大陸，
      未成行即行取消之紀錄，且被告先於五月十七日預訂五月二十九日自澳門返回
      高雄之機位，又於五月十九日將上開預訂機位自五月二十九日更正為五月二十
      七日，衡諸常情，此若非被告有明確之指示，則代訂人員豈會任意為之？又
      被告於臺東工務段服務至八十八年五月止，已約有五年之久，同事之間亦有一
      定之聯絡、情誼，如確如被告所述，遭遇此重大事故，自可聯絡其同事代為銷
      假，且現今通信設備便利，聯絡同事或親自向臺東工務段請假，均非難事，惟
      被告卻捨此不為，而係要求其行動不便之妻子代為請假，且事後對究有無銷假
      一事不聞不問，此要與常情有違。綜上，被告前揭所辯稱，不足採信。
（三）被告明知其並未依其於八十九年五月十七日所提出之出差請示單，前往雲林縣
      褒忠鄉有材村一之二十一號之長城鋼構橋樑股份有限公司駐廠，監造臺九線四
      一○Ｋ＋七六○－四一一Ｋ＋五○○間鋼橋新建工程，竟仍於同年五月底填寫
      出差旅費報告表，並用印後，據以向臺東工務段請領該次出差旅費八千一百六
      十四元乙節：
    (1)臺東工務段之出差請示單、出差旅費報告係同列於相同紙張，上半部為出差請
      示單，中段為銷差欄，下段則為出差旅費報告表，此有出差請示單、出差旅費
      報告表一紙在卷足憑。而出差請示單、出差旅費報告表之填寫方式，訊之證人
      即臺東工務段人事人員甲○○於偵查及本院調查時證稱：「（問：你們出差要
      如何辦理？）答：須照差勤管理辦法規定辦理，如果出差三天以上，須工程處
      處長核定，所以由出差人填寫出差請示單，交由單位主管也就是段長核章，匯
      集至人事室由我蓋章之後，寄送到潮州的工程處，由處長核章，再寄回臺東工
      務段，由人事室保管，直到當月月底，我再將出差請示單彙整，若有出差人尚
      未填寫旅費報告表則退還給出差人，讓其填寫，填寫完畢再退還給我，由我轉
      給單位主管核章，再將本月所有出差請示單，送往工程處人事室，轉給會計室
      核章」及證人丙○○證稱：「臺東工務段將一整個月出差旅費報告表蒐集起來
      之後，再送到我們潮州那裡審核，工程處會計室就旅費審核而言，是最後一層
      把關的人員」等語可知，臺東工務段員工之出差請示及請領出差費之程序，應
      係先填寫出差請示單，依其出差日數之不同，分由不同單位之主管審核，而出
      差旅費報告表，則係待出差結束後，於當月月底人事單位會將出差請示單交還
      予出差人時，方填寫出差旅費報告表及用印，再送交相關單位審核。
    (2)本件被告之出差請示單、出差旅費報告表係分別由藍色、黑色筆書寫，且「出
      差人蓋章」與「具領人（出差人）」蓋章部分，一係用「助理工務員丁○○」
      之職務章，另一則係用私章，此經本院於九十二年四月十一日當庭勘驗屬實，
      並有該出差請示單、出差旅費報告表原本一紙在卷足憑，是該出差請示單、出
      差旅費報告表應係分次填寫，參酌證人甲○○前揭證詞，被告應係於出差前即
      八十九年五月十七日先行填寫出差請示單，待於同年五月底，被告回國後，人
      事單位將上開出差請示單交還予被告時，方填寫出差旅費報告表並用印後，方
      交付予人事單位。且被告本次原訂出差係三日以上，須經交通部公路總局第三
      區養護工程處處長核可，方生效力，被告對此亦知之甚詳，則於未經處長核可
      前，究否核准尚有疑問，且被告於本院審理時亦供承：一般有命令叫我們出差
      的話，們就會填寫出差請示單，須經處長、段長核淮後，才可出差，如有問題
      的話就在中間那欄取消，出差回來後就實際填寫下面的出差旅費報告單等語明
      確，是被告豈會於主管單位是否淮假尚不明確之情況下，即可事先預測處長必
      會淮許，並填妥出差旅費報告表連同出差請示單一併提出？此實與常情有違。
    (3)且被告於九十年六月十四日法務部調查局臺東縣調查站調查時亦供稱：於填寫
      出差請示單前即已先行將出差旅費報告表的部分填妥，惟尚未核章，已經忘記
      人事部門係於當月月底或翌月初，將出差旅費報告表退給伊蓋章，當時有出國
      之事實，但仍在該報告表的「具領人（出差人）」及「領款人蓋章」欄下蓋章
      後，再交由段長顏進益核章，再退回人事部門以便再轉由會計部門作業等語，
      參酌被告呈予臺東工務段段長之簽呈內亦載明：「．．．職於五月二十七日返
      國，二十九日上班後，因公事繁忙，未及時追蹤請假之事，乃至於差單上核章
      也沒注意而貿然蓋章．．．」等語明確，且被告相隔四月後，即同年十月十二
      日偵訊時，亦自承於調查站時並未遭受不法侵害，所述為實在等語明確，足證
      被告於五月二十九日上班後，確有再於旅費報告表上加蓋印私章乙節實屬。
    (4)被告於八十九年五月二十九日上班後，填寫不實之出差旅費報告表並交予人事
      單位據以請領出差旅費，已如前述，嗣於同年六月底、七月初時，出納人員將
      五月份之差旅費連同員工差旅費清冊一併交予被告，被告明知並未依出表請示
      單所載前往雲林出差，惟仍於員工差旅費清冊上簽名，並領取五月份出差旅費
      合計一萬四千四百七十八元等情，依卷附被告於八十九年六月底呈予交通部公
      路總局第三區養護工程處處長之簽呈所載：「．．．職於五月二十九日上班後
      ，因工作忙錄，忘記追蹤此事，事隔二個月支領時，才發現錯誤．．．」等語
      ，是被告於法務部調查站調查時亦坦承：「領得出差費後，知道不應該領取，
      但因為當時心存僥倖，所以才領取」等語，足證被告明知悉該筆八千一百六十
      四元之差旅費非其所應領取自明。至被告顧本院調查時提出另份簽呈，表明伊
      上開簽呈原係寫「發生」錯誤，呈予段長顏進益修改後，再度改寫「發現」錯
      誤云云，惟被告自九十年六月五日經法務部臺東縣調查站詢問後至檢察官提起
      公訴，前後近有八個月，從未提及該份簽呈，而於本院調查時方突然提出該份
      簽呈，且所提出者僅為影本，未曾提出原本供本院核對，又上開簽呈係約於八
      十九年六月底所提出，業據被告供陳在卷，一份遭修改已無實益之簽呈，豈會
      自八十九年六月留存至九十一年？此實與常理有違，故被告所提出該份簽呈之
      真實性實有可疑，不足採信。至被告雖舉出證人顏進益以為證明確曾修改上開
      簽呈，證人顏進益於本院調查時供稱：被告於本院所提出之簽呈，伊有將簽呈
      之呈字刪除及最後一頁兩位副處長的書寫順序對調等語，是縱認證人顏進益於
      本院證詞屬實，亦僅能證明顏進益曾修改上開簽呈之起頭及最後欄位之書寫順
      序而已，尚不足以證明被告前開所辯屬實。是被告辯稱伊係誤領本件出差旅費
      乙節，不足採信。
    (5)至被告另辯稱：伊係不知如何填寫出差旅費報告表，故先填寫好出差請示單後
      ，再至另一同事處，抄寫他人之範本，故筆跡顏色不同，伊回國後，因公務繁
      忙，未再注意此事，於同年六月底、七月初發放差旅費時，伊一時不察，以致
      誤領云云。惟被告自八十四年三月起即任職顧臺東工務段，此據被告供述在卷
      ，截至本次出差為止，已擔任助理工務員有五年時間，且其工作性質，常須至
      外地工程單位察看，是報請出差時間甚為頻繁，且亦多有連續二天以上之出差
      ，此觀之被告之簽到簿自明，是被告就出差旅費報告表之填寫方式因知之甚詳
      。再者，被告於同年五月一日至五日，因赴北訓中心參加材料人員第二專長訓
      練，亦填有出差請示單及出差旅費報告表一紙，填寫方式亦係出差請示單部分
      係黑色筆跡，蓋章部分為「助理工務員丁○○」之職務章，而出差旅費報告表
      則為藍色筆跡，蓋章部分則為私章，此經本院於審理時勘驗屬實，並有該紙出
      差請示單、出差旅費報告表原本一紙在卷足憑，填寫方式亦與本件完全相同，
      是被告前後兩次出差，相距僅十多天，記憶猶新，豈會於本件即遺忘如何填寫
      ？另被告供承八十九年五月一日至五日之出差請示單、出差旅費報告表為其所
      填寫，則如係同時填寫，為何會分以兩種不同顏色之筆跡書寫？同份出差請示
      單、出差旅費報告表又何須分以職務章、私章蓋章，此均與常理有違。此亦足
      徵被告之出差請示單、旅費報告表係分次填寫、蓋章。綜上所述，被告於本院
      調查時辯稱伊係於八十九年五月十七日填寫出差請示單時，即將出差旅費報告
      表一併填寫、用印完畢，回國後即未曾再接觸出差旅費報告表乙節，不足採信
      。
（四）至被告雖舉出證人乙○○、李明輝為證，惟證人乙○○證稱：曾再被告所託代
      為訂每週末前往大陸，若不去則取消，改訂下週末，前後總共有兩次云云，惟
      被告於八十九年五月間前往大陸之訂位紀錄僅有一次，而自大陸返回臺灣之訂
      位紀錄雖曾有變異，惟亦僅係五月二十九日更改至五月二十七日，有復興航空
      有限公司函一紙在卷足憑，已如前述，是乙○○前揭所述，不足採信。至證人
      李明輝雖於本院證稱：於八十九年五月曾去找過被告，看見被告桌上有出差請
      示單，被告正在找印章云云，惟證人李明輝自承伊每次去找被告之時間，約僅
      三至五分鐘，是能否明確知悉被告究為何事、桌上有何物品，實屬可疑，八十
      九年五月至本院九十二年三月十三日調查時，已有近三年之久，證人李明輝竟
      可明確指述當時之狀況，顯與常理有違，是證人李明輝之證詞實不足採信，附
      此敘明。
（五）綜上所述，被告前揭所辯，顯係事後卸責之詞，不足採信。本件事證明確，應
      依法論科。
二、被告為交通部公路總局第三區養護工程處臺東工務段之助理工務員，為依法令從
    事於公務之人員。核被告所為係犯貪污治罪條例第五條第一項第二款之罪。另本
    件被告所得之不正利益在新臺幣五萬元之下，已如前述，情節輕微，應依同條例
    第十二條第一項之規定，減輕其刑。至同條例第八條二項前段雖規定犯四條第六
    條之罪，在偵查中自白，如有所得盃自動繳交全部得財物者，減輕其刑，查本件
    被告雖於法務部調查局臺東縣調查站坦承其明知並未於八十九年五月二十二日至
    二十七日前往雲林出差，但仍領取出差旅費乙節，惟矢口否認有何詐取財物之犯
    行，辯稱係誤領云云，已如前述，是被告並未坦承犯行，故自貪污治罪條例第八
    條第二項前段之適用，附此敘明。爰審酌被告身為公務人員，竟利用所服務單位
    人事管理之漏洞，謀取小利，且犯後不知悔改，仍執前揭之詞以為抗辯，毫無悔
    誤之意及已將所詐得之財物返還等一切情狀，量處如主文所示之刑，並宣告褫奪
    公權二年。
三、至被告前開利用職務上之機會，所詐取之八千一百六十四元，業已於九十年四月
    三十日及五月四日以郵政匯票方式繳還臺東工務段，已如前述，自毋庸再依貪污
    治罪條例第十條第一項為追繳之諭知，附此敘明。
據上論斷，應依刑事訴訟法第二百九十九條第一項前段、貪污治罪條例第五條第一項
第二款、第十二條第一項、第十七條，刑法第十一條、第三十七條第二項，判決如主
文。
本案經檢察官洪政和到庭執行
職務中    華    民    國      九十二      年      四      月    二十五  日
                                       臺灣臺東地方法院刑事庭
                                              審判長法官
                                                    法官
                                                    法官
右正本證明與原本無異。
如不服本判決，應於判決送達後十日內，向本院提出上訴狀。
                                          書記官
中    華    民    國      八十        年              月              日


司法院資訊處製作；財團法人民間司法改革基金會備份。
